臺灣臺北地方法院刑事判決　　　　　　　95年度訴字第1701號
公　訴　人　臺灣臺北地方法院檢察署檢察官
被　　　告　乙○○
選任辯護人　郭明松律師
上列被告因偽造有價證券案件，經檢察官提起公訴（94年度偵字
第23492號），本院判決如下：
    主  文
乙○○意圖供行使之用，而偽造有價證券，處有期徒刑壹年拾月
。如附表所示偽造支票伍紙均沒收。
    事  實
一、乙○○於民國92年3 月15日與甲○○結婚（嗣於95年6 月20
    日離婚）後，即同住在臺北市○○區○○街33號5 樓之1 ，
    乙○○先因違反醫師法案件，經臺灣高等法院以93年度上訴
    字第1982號刑事判決判處有期徒刑1 年，於民國93年12月23
    日確定，尚未執行之際，乙○○明知甲○○所有、臺灣中小
    企業銀行萬華分行支票僅供家用，甲○○不同意簽發支票向
    地下錢莊調借現款，竟意圖供自己行使之用，未經甲○○同
    意，於94年4 月15日某時，在上址住處內徒手竊取甲○○所
    有如附表所示空白支票5 紙及甲○○之支票印鑑章，蓋用在
    各該支票上（親屬間竊盜部分業據甲○○撤回告訴，詳後述
    不另為不受理諭知部分），分別填具如附表所示之金額及日
    期而偽造該等支票，再持向吳炯警調借現金而行使之。嗣乙
    ○○於94年7 月19日入監服刑，甲○○見乙○○所留自白書
    信1 封，始知支票遭乙○○盜用偽造，旋於94年7 月20日申
    報掛失止付；另乙○○至95年6 月19日始縮短刑期執行完畢
    出監，其間吳炯警因乙○○屆期未還款，乃於94年8 月16日
    持附表所示5 紙支票提示，但因已止付而未獲付款，經警循
    線查知上情。
二、案經甲○○訴請臺北市政府警察局文山第二分局移請臺灣臺
    北地方法院檢察署檢察官偵查起訴。
    理  由
壹、有罪部分
一、證據能力之判斷
  (一)被告乙○○及其選任辯護人除認被告於警詢、偵訊之自白、
    甲○○於警詢時之陳述均無證據能力外，對於下列其餘各項
    證據均同意有證據能力（見本院卷第71至73頁），本院審酌
    各該證據作成時之情況，認為並無不適當之情事，依刑事訴
    訟法第159 條之5 第1 項規定，均得作為證據。
  (二)被告雖稱：甲○○因與伊發生口角，一怒之下始申報掛失並
    報警，嗣甲○○發現事態嚴重，但恐觸犯誣告罪嫌，不敢改
    變說詞，乃要求伊配合，伊出於護妻心切而為陳述，其自白
    不具任意性云云。按被告之自白雖與事實相符，仍須非出於
    強暴、脅迫、利誘、詐欺或其他之不正方法，始得為證據，
    此項限制，原以被告之自白必須本於自由意思之發動為具備
    證據能力之一種要件，故有訊問權人對於被告縱未施用強暴
    、脅迫等之不正方法，而被告因第三人向其施用此項不正方
    法，致不能為自由陳述時，即其自白，仍不得採為證據，最
    高法院固有28年上字第2530號判例可參，惟所謂「不正方法
    」，係以被告因遭受身體上強制（包括：強暴、疲勞訊問及
    其他施以生理上壓迫之不正方法）或精神上強制（包括：脅
    迫、利誘、詐欺及其他施以心理上壓迫之不正方法），使被
    告非出於其自由意思之發動，在其心意均不自主之情況下所
    為之陳述，而被告自白與不正方法間是否具有因果關係，詳
    細考察訊問之一方之基本狀況（包括：實施不正方法之態樣
    、手段、參與實施之人數……等等）及受訊問之一方之基本
    狀況（包括：受訊問人之年齡、地位、品行、教育程度、健
    康狀況……等等）外，更應深入探討不正方法與自白間之相
    關聯因素（包括：實施不正方法對受訊問人強制之程度、與
    自白在時間上是否接近、地點及實施之人是否相同、受訊問
    人自白時之態度是否自然、陳述是否流暢……等等）及其他
    相關情況，為綜合研判，最高法院亦著有94年度臺上字第29
    97號判決足考。本案被告於本院審理中始提出上述答辯，並
    聲請傳訊證人甲○○證明其要求被告配合說詞云云（見本院
    卷第59頁），惟查，甲○○於94年7 月20日申報附表所示支
    票5 紙掛失止付、於94年8 月31日在警局製作筆錄、於94年
    12 月22 日受檢察官訊問時，均一再指稱被告竊取支票之事
    ，且經檢察官詢問是否仍要提告訴，甲○○亦堅定表明告訴
    之意（見偵查卷第43頁），前後說詞一致，並無不合理之處
    。而被告於94年9 月21日警詢時、於95年1 月3 日偵訊時，
    亦俱坦白承認犯行不諱，雖於偵訊時陳稱：「（問：甲○○
    的支票平常如何使用？）除了付我們所承租店面的租金外，
    還有支付我購買材料的費用」等節（見偵查卷第52頁），但
    從未否認偽造有價證券犯嫌，況甲○○申報掛失及報警之前
    ，被告即留有書信1 封坦承竊取支票之行為，斯時既無被告
    所稱來自甲○○之央求，足堪佐證被告於警詢、偵訊之自白
    亦非因精神上壓制、非出於其自由意志之發動，而與其真實
    意思相悖。被告辯稱：因護妻心切故配合自白云云，實難採
    信，應認其於警詢、偵訊中之自白，仍具證據能力甚明。
  (三)按被告以外之人於檢察事務官、司法警察官或司法警察調查
    中所為之陳述，與審判中不符時，其先前之陳述具有較可信
    之特別情況，且為證明犯罪事實存否所必要者，得為證據，
    刑事訴訟法第159 之2 條定有明文。查甲○○於94年8 月31
    日警詢時，陳述關於被告未經其同意簽發支票之事，與其於
    本院審理中具結陳述情節不符之處，由於甲○○於警詢時陳
    述距案發時間較近，記憶較為清晰，且未因人情因素干擾而
    迴護被告，又其警詢時之陳述係以被告親筆書信1 封為依據
    ，應具有較可信之特別情況，且為證明被告偽造有價證券之
    犯罪事實存否所必要，揆諸前揭法條規定，應具證據能力。
    被告雖辯稱：甲○○係誤會伊乃怒而報警云云，惟查，甲○
    ○之陳述尚有其他證據足資佐證，難認虛捏或故意入被告於
    罪，被告空言指稱甲○○於警詢時之陳述係出於誤會，自不
    可取。
  (四)再按證人、鑑定人依法應具結而未具結者，其證言或鑑定意
    見，不得作為證據，刑事訴訟法第158 之3 條定有明文。若
    以告訴人所陳親身經歷之被害經過，作為認定犯罪事實之依
    據時，乃居於證人之地位，亦即其證據方法為證人，必須踐
    行有關證人之證據調查程序，除非其有依法不得令其具結之
    情形，否則事實審法院應命其具結，若依法應具結而未具結
    時，該告訴人有關被害事實之陳述，無證據能力，法院不得
    採其陳述作為判決之基礎，最高法院著有94年度臺上字第38
    25號判決。查甲○○於94年12月22日受檢察官偵訊時，陳述
    關於被告未經其同意簽發支票之部分（見偵查卷第43至44頁
    ），因未依法具結，揆諸前揭法條規定及說明，應無證據能
    力。
二、認定事實所憑之證據及理由
    訊據被告固不否認：伊自行拿取甲○○所有如附表所示之空
    白支票5 紙、蓋用甲○○之支票印鑑章、填具日期、金額並
    持向吳炯警調借現款等事實，惟矢口否認有何偽造有價證券
    之犯行，辯稱：(1)伊與甲○○自92年起共同經營齒模鑄造、
    補牙等業務，甲○○即概括授權伊使用臺灣中小企業銀行萬
    華分行支票支應家用及鑲牙所之營運開銷，倘甲○○不在而
    伊有急需時，伊可自行簽發支票支應，此種模式已經2 年有
    餘，屬民法第1003條日常家務代理之範圍；(2)甲○○因與伊
    發生口角，於94年6 月間負氣出國，伊則於94年7 月19日入
    監服刑，嗣甲○○返國後發現附表所示支票5 張遭被告取用
    ，竟報警處理，其思慮不周，而被告恐妻涉及誣告罪嫌，乃
    配合其指述而於警詢、偵訊中坦承偽造支票，實與事實不符
    云云。惟查：
  (一)被告未事先徵詢甲○○同意，即於94年4 月15日在渠等住處
    內自行拿取如附表所示之空白支票5 紙，自己填載金額、日
    期後，並取甲○○之印章蓋用後，持向吳炯警調借現款使用
    等事實，業據被告於警詢、偵訊及本院審理中坦承不諱（見
    偵查卷第12至13頁），亦據甲○○陳述：其於94年7 月20日
    發現如附表所示支票5 紙不見，被告有留一封信承認係伊簽
    發使用等節明確（見偵查卷第15至16頁），核與證人吳炯警
    於警詢時證述：被告於94年3 月、4 月間持附表所示支票5
    紙向其調借現款等情相符（見偵查卷第19頁），且有被告留
    予甲○○之書信1 封在卷可憑（見偵查卷第4 頁），嗣甲○
    ○申報掛失止付，致吳炯警提示附表所示支票而不獲付款，
    此有臺灣票據交換所94年8 月22日臺票總字第0940007518號
    函檢附附表所示支票、退票理由單共5 份及掛失止付票據提
    示人資料查報表、票據掛失止付通知書、遺失票據申報書各
    1 份在卷可稽（見偵查卷第21至33頁），堪以認定為事實。
    就此，被告辯稱：甲○○概括授權伊使用臺灣中小企銀之支
    票云云，故本案爭點在於，被告是否經甲○○概括授權簽發
    如附表所示之5 紙支票。
  (二)查被告書信中載明：「偷開妳4 張支票向當舖借錢」等語（
    見偵查卷第4 頁），且據甲○○於警詢時即明確表示：「乙
    ○○信上有說是還（錢莊、當舖）的錢。這種行為我決不認
    同」等語（見偵查卷第16頁），已足認定被告擅自簽發附表
    所示支票5 紙向吳炯警調借現款一事，不僅事前未經甲○○
    同意，事後亦據甲○○拒絕承認。至甲○○雖於本院審理中
    改稱：「我曾經說關於店裡的開支及日常生活部分，我有授
    權」、「我問我姐姐，才知道被告拿這些支票的錢有用在我
    公公中風，還有醫療費用，還有材料費」云云（見本院卷第
    57頁），惟甲○○又稱：「（問：你先生以前有無像本案一
    樣，自己拿票自己蓋章開出去？）沒有」等語（見本院卷第
    61頁），被告既從無自行取用支票蓋章簽發之前例，實難遽
    信被告及甲○○於95年12月5 日和解後始改稱概括授權一事
    為真。況甲○○亦於本院審理中證述：「（問：你同意被告
    開支票向地下錢莊借錢嗎？）我不同意」、「（問：跟地下
    錢莊借錢開你的支票支付，不在你授權的範圍內？）對」等
    情明確（見本院卷第58頁、第61頁），縱甲○○稱曾授權被
    告簽發臺灣中小企銀支票用以支付生活費及店內開銷一節屬
    實，然被告持支票向吳炯警調借款項之行為，顯已逾越甲○
    ○可以允許之授權範圍。按偽造有價證券，以無權簽發之人
    冒用他人名義簽發為要件，故如行為人基於本人之授權，或
    其他原因有權簽發者，固與無權之偽造行為不同，但如逾越
    授權範圍，私擅填寫金額，或其授權業經本人撤回，而仍擅
    以本人名義簽發支票使用，即均非所謂之有權簽發，仍應負
    偽造罪責，最高法院著有86年度臺上字第1251號判決要旨可
    參。據此，被告未經甲○○同意，自行蓋用印章簽發如附表
    所示支票5 紙向錢莊或當舖調借現金之行為，既已逾越甲○
    ○所能允許之範圍，自與偽造有價證券之構成要件該當。況
    經本院詢諸甲○○對於被告向吳炯警借款之時間、利息、方
    式、店內所需材料費、裝潢費用及其他費用開銷、經營盈虧
    、公公中風醫療費用、被告投資理財習慣、在外交際情形、
    有無積欠賭債或其他債務、是否曾向地下錢莊借錢等細節，
    均稱不知（見本院卷第61至64頁），可見甲○○對於被告使
    用金錢之情形毫無所悉，則甲○○如何能甘冒未知風險而概
    括授權被告任意使用支票，實與常情不符。從而，被告辯稱
    ：甲○○概括授權伊開票支應家用云云，實無所據，難於採
    信。此外，甲○○係於94年6 月28日出國，至同年7 月19日
    返國等情，有國人入出境端末查詢報表可考（見偵查卷第5
    頁），顯見被告於94 年4月間取用甲○○支票時，並非因甲
    ○○出國而礙難取得其同意。起訴書所載犯罪事實容有誤會
    ，併此說明。
  (三)至被告辯稱：因甲○○要求，伊乃配合自白，其自白與事實
    不符云云，惟查被告辯稱：概括授權一節，查無實據，已如
    前述，則被告擅自使用如附表所示支票5 紙之犯行，已有上
    述證據足堪佐證被告任意性之自白與事實相符，可以採信。
  (四)綜上，本件事證明確，被告盜蓋甲○○印文而偽造如附表所
    示支票5 紙並向吳炯警調借現款而行使之犯行，洵堪認定，
    應予依法論罪科刑。
三、論罪科刑之依據
  (一)查被告行為後，刑法於94年1 月7 日修正通過，於94年2 月
    2 日公布，於95年7 月1 日施行，修正第2 條、第33條等規
    定。按行為後法律有變更者，適用行為時之法律，但行為後
    之法律有利於行為人者，適用最有利於行為人之法律，現行
    刑法第2 條第1 項訂有明文。此條規定乃與刑法第1 條罪刑
    法定主義契合，而貫徹法律禁止溯及既往原則，係規範行為
    後法律變更所生新舊法律比較適用之準據法，是刑法第2 條
    本身雖經修正，但刑法第2 條既屬適用法律之準據法，本身
    尚無比較新舊法之問題，應一律適用裁判時之現行刑法第2
    條規定以決定適用之刑罰法律，先予辨明。又以本次刑法修
    正之比較新舊法，應就罪刑有關之共犯、未遂犯、想像競合
    犯、牽連犯、連續犯、結合犯，以及累犯加重、自首減輕暨
    其他法定加減原因（如身分加減）與加減例等一切情形，綜
    其全部罪刑之結果而為比較，而從刑附屬於主刑，除法律有
    特別規定者外，依主刑所適用之法律，最高法院95年5 月23
    日著有95年度第8 次刑庭會議決議可資參照。經查，刑法第
    201 條第1 項偽造有價證券罪，法定刑得併科銀元3 千元以
    下罰金，據修正後刑法施行法增訂第1 條之1 及修正後刑法
    第33條第5 款之規定，是依修正後之法律，刑法第201 條第
    1 項偽造有價證券罪所得併科之罰金刑最高額維持不變，但
    最低額則提高為新臺幣1 千元，是比較修正前、後之刑罰法
    律，自以被告行為時關於科處罰金刑之法律較有利於被告。
    而沒收之從刑則應附隨於此，適用修正前刑法之相關規定論
    擬。
  (二)核被告偽造甲○○如附表所示之支票5 紙，係犯刑法第201
    條第1 項偽造有價證券罪。被告盜用甲○○之印章加蓋在附
    表所示支票5 紙上，係偽造各該支票之部分行為，又其持各
    該偽造支票向吳炯警調換現款而行使之低度行為，為其偽造
    該5 張支票之高度行為所吸收，均不另論罪。被告在同一時
    、地接續完成附表所示5 紙支票之偽造犯行，為接續犯，應
    論以偽造有價證券一罪。再按犯罪之情狀可憫恕者，得酌量
    減輕其刑，刑法第59條定有明文。經本院斟酌被告與甲○○
    於案發時為同居共財之夫妻，由被告獨力負責家計，甲○○
    則未參與財務處理，被告因周轉困難亟欲調現，乃未經甲○
    ○同意即簽發支票應急，立即留信向甲○○坦承上情，使甲
    ○○有立即採取行動減少損害擴大之機會，已有悔意，認縱
    科以刑法第201 條第1 項偽造有價證券罪之最低度刑，猶嫌
    過重且失之苛酷，情輕而法重，依其情節尚堪憫恕，爰依刑
    法第59條酌減其刑。再審酌被告前因違反醫師法案件，經臺
    灣高等法院以93年度上訴字第1982號刑事判決判處有期徒刑
    1 年，於93年12月23日確定，尚未執行之際，被告即再犯
    本件偽造有價證券犯行，顯無悔悟，竟因個人週轉不靈而偽
    造甲○○支票持向地下錢莊調借現款，致甲○○與其共負債
    務而有受不明人士催討之危險，況其偽造支票面額合計達
    218 萬元，造成甲○○之損害非輕，且被告於本院審理中飾
    詞否認犯行，態度不佳，惟念被告前於警詢、偵訊中均坦承
    犯行，且已與甲○○達成和解，甲○○亦表示不予追究，有
    和解書1 份在卷足憑（見本院卷第28至29頁）等一切情狀，
    量處如主文所示之刑。
  (三)末查，被告偽造如附表所示支票5 紙，不問屬於被告與否，
    均應依刑法第205 條規定，併予宣告沒收之。
貳、不另為不受理諭知部分
一、公訴意旨另以：被告於94年4 月15日某時，在上址住處內徒
    手竊取告訴人甲○○所有如附表所示空白支票5 紙，因認被
    告尚涉有竊盜罪嫌。
二、按配偶犯刑法竊盜罪章之罪者，須告訴乃論，刑法第324 條
    第2 項定有明文。再按告訴乃論之罪，告訴人於第一審辯論
    終結前得撤回其告訴，又告訴經撤回者，應諭知不受理之判
    決，刑事訴訟法第238 條第1 項、第303 條第3 款分別定有
    明文。
三、經查，檢察官起訴認為被告涉嫌刑法第320 條第1 項竊盜罪
    嫌，而本案被告與甲○○於92年3 月15日結婚，迄95年6 月
    20日離婚之事實，有全戶戶籍資料查詢結果在卷可按（見本
    院卷第26頁），是於此期間內，被告與甲○○具民法上之配
    偶關係，則被告於94年4 月15日竊取甲○○所有空白支票5
    紙之犯嫌，依前揭法條規定，須告訴乃論。茲因甲○○於95
    年12月5 日具狀撤回告訴，並檢附和解書可參（見本院卷第
    27至29頁），復於96年1 月9 日當庭表示撤回告訴之意思無
    誤（見本院卷第68頁），而公訴意旨認被告此部分犯嫌與前
    述有罪之偽造有價證券罪嫌間，有修正前刑法第55條後段牽
    連犯之裁判上一罪關係，揆諸前揭法條規定，爰不另為不受
    理之諭知。
據上論斷，應依刑事訴訟法第299 第1 項前段，94年2 月2 日修
正後刑法第2 條第1 項前段，94年2 月2 日修正前刑法第201 條
第1 項、第59條、第205 條，刑法施行法第1 條之1 ，判決如主
文。
本案經檢察官楊碧瑛到庭執行職務。
中　　華　　民　　國　　96　　年　　1 　　月　　23　　日
　　　　　　　　　刑事第六庭審判長  法　官　周占春
                                    法  官  趙子榮
                                    法  官  林晏如
上正本證明與原本無異。
如不服本判決，應於判決送達後10日內向本院提出上訴狀（應抄
附繕本）。告訴人或被害人如對於本判決不服者，應具備理由請
求檢察官上訴，其上訴期間之計算係以檢察官收受判決正本之日
期為準。
                                    書記官  沈芳君
中　　華　　民　　國　　96　　年　　1 　　月　　23　　日
附錄本案論罪科刑法條全文：
中華民國刑法第201條
意圖供行使之用，而偽造、變造公債票、公司股票或其他有價證
券者，處3 年以上10年以下有期徒刑，得併科3 千元以下罰金。
行使偽造、變造之公債票、公司股票或其他有價證券，或意圖供
行使之用，而收集或交付於人者，處1 年以上7 年以下有期徒刑
，得併科3 千元以下罰金。
┌──┬─────┬──────┬───┬───┬─────┬──────┐
│編號│ 支票編號 │  付款銀行  │發票人│背書人│   金額   │   日 期    │
│    │          │            │      │      │（新臺幣）│            │
├──┼─────┼──────┼───┼───┼─────┼──────┤
│ １ │AY0000000 │臺灣中小企銀│甲○○│乙○○│  350,000 │94年4月7日  │
├──┼─────┼──────┼───┼───┼─────┼──────┤
│ ２ │AY0000000 │臺灣中小企銀│甲○○│乙○○│  550,000 │94年5月31日 │
├──┼─────┼──────┼───┼───┼─────┼──────┤
│ ３ │AY0000000 │臺灣中小企銀│甲○○│乙○○│  550,000 │94年5月31日 │
├──┼─────┼──────┼───┼───┼─────┼──────┤
│ ４ │AY0000000 │臺灣中小企銀│甲○○│乙○○│  550,000 │94年5月31日 │
├──┼─────┼──────┼───┼───┼─────┼──────┤
│ ５ │AY0000000 │臺灣中小企銀│甲○○│乙○○│  180,000 │94年4月21日 │
└──┴─────┴──────┴───┴───┴─────┴──────┘
